【裁判字號】    96,訴,1172
【裁判日期】    970808
【裁判案由】    返還不當得利
【裁判全文】
臺灣士林地方法院民事判決              96年度訴字第1172號
原      告  丙○○
訴訟代理人  孔菊念律師
被      告  戊○○
訴訟代理人  張良律師
            李振華律師
被      告  己○○
            甲○○
兼上二人
訴訟代理人  丁○○
上列當事人間請求返還不當得利事件，本院於97年7 月10日言詞
辯論終結，判決如下：
    主      文
原告之訴及假執行之聲請均駁回。
訴訟費用新臺幣萬貳仟佰陸拾貳元由原告負擔。
    事實及理由
一、原告起訴主張：按坐落臺北市○○區○○段一小段210 地號
    、212 地號、215 地號土地各應有部分14% （以下合稱系爭
    土地）為伊父親黃明鵠所有，並借名登記予被告之母黃張春
    霞名下。嗣訴外人黃明鵠、黃張春霞分別於民國（下同）75
    年1 月30日、93年3 月8 日死亡，原告繼承遺產而取得系爭
    土地應有部分2%，被告亦繼受黃張春霞之一切權利義務。是
    依原告與黃張春霞之借名契約，黃張春霞就系爭土地2%，未
    經原告同意者，自無處分權。又黃張春霞將系爭土地2%，以
    和解名義移轉予黃金南，而未經原告同意，自應依借名契約
    、侵權行為、不當得利，對原告負賠償責任。而被告既為黃
    張春霞之繼承人，自當承受一切權利義務，負清償之責。爰
    依債務不履行、不當得利及侵權行為規定，提起本訴。並聲
    明：(一)被告應給付原告新臺幣（下同）195 萬元，及自起訴
    狀繕本送達之翌日起至清償日止，按週年利率5%計算之利息
    。(二)原告願以現金或可轉讓定期存單供擔保，請准宣告假執
    行。
二、被告則以：倘如原告所言，系爭土地為原告之被繼承人黃明
    鵠所有，而由原告等人繼承，則在黃明鵠之系爭遺產未為分
    割前，應為全體繼承人所公同共有，故原告之起訴乃當事人
    不適格。且黃張春霞已於93年3 月8 日死亡，而同意書簽署
    日期為93年9 月7 日，可知該同意書之黃張春霞簽名乃非真
    正。而同意書上之黃張春霞簽名與協議約定書之黃張春霞簽
    名乃為同一人所為，故可見協議約定書之簽名，亦非黃張春
    霞所親簽。況不論係原告或黃明鵠，與黃張春霞間均無存有
    系爭土地2%之借名契約存在。蓋該協議約定書並非黃張春霞
    本人所簽署，且約定書內所載內容均與實際情形不符。又依
    土地增值稅繳款書，其上記載之分擔表僅有6 人，未包括原
    告。況被告亦未曾收過該筆款項，故被告否認其形式及實質
    上之真正。至於證人所為證言，因其與本案均有密切之利害
    關係，彼此之證言亦有矛盾，是不值採信等語置辯。並聲明
    ：(一)原告之訴駁回。(二)如受不利之判決，被告願以現金或可
    轉讓定期存單供擔保，請准宣告免為假執行。
三、本件經兩造協議後簡化爭點如下：
  甲、兩造所不爭執之事項：
    (一)原告之父黃明鵠未曾為系爭土地之登記所有權人。
    (二)被告之母黃張春霞曾為系爭土地之登記所有權人，已於93
      年3 月8 日死亡。
    (三)被告為其母黃張春霞之繼承人，未為拋棄繼承或限定繼承
      ，系爭土地於93年8 月16日依黃張春霞與黃金南以訴訟上
      和解為原因，而移轉登記系爭土地應有部分12.25%予黃金
      南。
    (四)原告未曾為系爭土地應有部分2%之登記所有權人，系爭土
      地應有部分2%價金為195 萬元。
    (五)黃明鵠為原告之父，黃明鵠於75年1 月30日死亡，其繼承
      人分別為：黃鄭蔥、江阿東、黃東北、黃金郎、黃金南、
      黃金、乙○○、丙○○。而原證3 號之協議書、原證4 號
      之委任書形式上並無黃明鵠全體繼承人之簽名。
    (六)黃明鵠之繼承人間就系爭遺產無分割協議之書面存在。
    (七)依原證3 號協議約定書內所載地價稅、代書規費、土地增
      值稅及法院訴訟費用（不含律師酬金）共計175,298 元。
  乙、兩造所爭執之事項：
    (一)本件原告是否當事人適格？即就被繼承人黃明鵠之系爭遺
      產，原告及其餘繼承人是否已為分割？
    (二)原告與被告等之被繼承人黃張春霞間，就系爭土地之應有
      部分2%是否成立借名契約關係？原告是否有系爭土地應有
      部分2%之所有權？
    (三)若原告就系爭土地有2%之應有部分，則黃張春霞處分系爭
      遺產有無構成債務不履行、侵權行為、不當得利？
四、得心證之理由：
（一）本件原告是否當事人適格？即就被繼承人黃明鵠之系爭遺
      產，原告及其餘繼承人是否已為分割？
  １、按共同繼承之遺產在分割以前，應為各繼承人公同共有，
      如公同共有人中之一人或數人，以其他公同共有人處分共
      有物為無效，對於主張因處分而取得權利之人，雖非不可
      提起確認該物仍屬公同共有人全體所有之訴，但提起確認
      自己部分公同共有權存在或交還自己部分之訴，則為法所
      不許，最高法院37年上字第7302號判例參照。
  ２、原告起訴主張，伊係依繼承之法律關係而取得系爭土地應
      有部分2%，且被告亦繼受黃張春霞之一切權利義務。而黃
      張春霞處分系爭土地2%，未經原告同意，自屬無權處分，
      對其不生效力。自應依借名契約、侵權行為、不當得利，
      對原告負賠償責任。是以，姑不論黃明鵠就系爭土地是否
      有所有權，縱系爭土地確為黃明鵠所有之遺產，則揆諸上
      開判例意旨說明，原告欲單獨起訴請求被告交還其因繼承
      而取得之應有部分之權利，自須就系爭遺產業經分割一事
      負舉證責任。經查，原告雖主張就系爭遺產其應有部分，
      業與其他繼承人依協議約定書（即原證3 ，詳如96年度士
      簡調字第426 號卷第14頁）所載為分配，且養女黃金並無
      繼承權云云（詳如本院卷第60-61 頁）。然查，系爭協議
      約定書其上僅有黃張春霞、黃金郎、乙○○、丙○○之簽
      名，並未見其他繼承人之簽名，則是否果如原告所言，渠
      等繼承人業依協議約定書所載，為系爭遺產分割一事達成
      協議，自令人置疑。雖證人黃金郎於本院97年1 月31日言
      詞辯論時證稱：「我父親過逝後，我們兄弟有共同討論過
      系爭土地14 %如何處理，所以分成7 份，每人2%，才簽原
      證3 」、「系爭土地14% ，7 個人各分2%是大家都同意。
      其他人沒有在協議書上簽名是因為同意所以不用簽」等語
      （詳如本院卷第106 、107 頁）。惟衡諸一般常理，若全
      體繼承人已就系爭遺產應如何分割一事，業已取得共識而
      達成協議，理應一併於該協議約定書上簽名，方符常情。
      然該協議約定書，並未有繼承人全體簽名，則依證人所言
      ，其他人係因為同意所以未於協議約定書上簽名等語，若
      證人所言為真，則其上簽名者豈非多此一舉，是以證人所
      言，核與常理不符，則其證詞自不足採。況依原告於96年
      9 月27日起訴狀內所載，亦自承該協議約定書，除乙○○
      及黃金郎外，其餘共有人對協議書所載應有部分尚有意見
      ，故不願簽署等語（詳如96年度士簡調字第426 號卷第5
      頁），亦可證明原告與其他繼承人，就系爭遺產仍未有協
      議分割之合意，自屬有據。
  ３、綜上所述，從而，原告一人起訴請求被告給付因無權處分
      系爭土地應有部分，而生之債務不履行、不當得利或侵權
      行為損害賠償，自屬當事人不適格。
（二）是以，本件既有當事人不適格，業如上述。則關於「(二)原
      告與被告等之被繼承人黃張春霞間，就系爭土地之應有部
      分2%是否成立借名契約關係？原告是否有系爭土地應有部
      分2%之所有權？(三)若原告就系爭土地有2%之應有部分，則
      黃張春霞處分系爭土地有無構成債務不履行、侵權行為、
      不當得利？」之爭點，自毋庸審究，附此敘明。
五、綜上所述，原告本於不當得利、侵權行為及債務不履行之法
    律關係，請求：被告應給付原告195 萬元，及自起訴狀繕本
    送達之翌日起至清償日止，按週年利率5%計算之利息，並無
    理由，應予駁回。原告受敗訴判決，其假執行之聲請即失所
    依據，應併予駁回。
六、末按，法院為終局判決時，應依職權為訴訟費用之裁判。民
    事訴訟法第87條第1 項定有明文。查本件原告之訴為無理由
    ，則訴訟費用32,362元（第一審裁判費30,700元、證人旅費
    1,662元）應由原告負擔。
七、本件判決基礎已臻明確，兩造其餘爭執事項及所提出之攻擊
    防禦方法暨訴訟資料，經核與判決基礎不生影響，爰不一一
    論駁，併予敘明。
八、訴訟費用負擔之依據：民事訴訟法第78條、第87條第1 項。
中    華    民    國    97    年    8     月    8     日
                  民事第二庭  法  官  陳梅欽
以上正本證明與原本無異。
如對本判決上訴，應於判決送達後20日內向本院提出上訴狀。
中    華    民    國    97    年    8     月    13    日
                              書記官  高郁婷


司法院資訊處製作；財團法人民間司法改革基金會備份。
